臺灣高等法院臺中分院刑事裁定　　　　 96年度聲再字第101號
再審聲請人　臺灣高等法院臺中分院檢察署檢察官
受 判 決人　己○○
　　　　　　　　　　國民
　　　　　　庚○○
　　　　　　　　　　國民
　　　　　　戊○○
　　　　　　　　　　國民
　　　　　　丙○○
　　　　　　　　　　國民
　　　　　　甲○○
　　　　　　　　　　國民
　　　　　　乙○○
　　　　　　　　　　國民
　　　　　　丁○○
　　　　　　　　　　國民
上列聲請人因受判決人偽造文書等案件，對於本院90年上訴字第
1441號，中華民國90年10月30日第二審確定判決（第一審：臺灣
臺中地方法院90年度自字第168號判決），聲請再審，本院裁定
如下：
    主  文
再審之聲請駁回。
    理  由
一、本件檢察官再審聲請意旨略以：「一、受判決人之明顯違法
    證據如下：（一）案外人曾正宏與受判決人己○○在民國（
    下同）80年9月2日所簽訂之合作興建大樓契約係未經公開招
    標作業之違法行為（違反台灣省青果運銷合作社之規定），
    故知受判決人己○○自始即參與曾正宏之詐欺行為。（二）
    案外人曾正宏與青果社台中代表即被告己○○簽訂合作興建
    大樓契約後並無資金可繳納82年4月14日第二筆合建履約保
    證金，依合約規定則會被取消資格則原已繳之第一筆保證金
    亦會被沒收且原詐欺計劃即會被發現（此時已預售出不少房
    屋及店舖），故受判決人己○○乃私行同意其以支票分次延
    期繳納，再將土地提早過戶給他（以免東窗事發），因而得
    以順利達成完全買空賣空之詐欺得利目的。（三）幫曾正宏
    所為【台灣省青果運銷合作社產權自有永續經營、保證責任
    」、「台灣省青果運銷合作社提供土地的產權保證」、「產
    權銷售回租六年，四年調整租金，十年保障，只有利潤，沒
    有風險」、「香港永安百貨合作經營」】等等欺騙告訴人，
    並以高於市場行情銷售「廣擎天商業大樓」之不實廣告作推
    薦，並於82年2月17日以台果中管字第0267號函通知台中分
    社及各集貨站場幫助曾正宏推銷此商場店舖並參與廣告之行
    銷。（四）公然違反公司要曾正宏增提新台幣三億元之會議
    決議，並提早將合建土地過戶給曾正宏之廣鎮公司且擅自以
    青果合作社台中分社名義發函表示同意解除上開最高限額暨
    第二順位抵押權同意辦理塗銷。（五）以上事實行為導致自
    訴人受其誤導以為是青果社之建物而購買，同時亦由於受判
    決人配合曾正宏之作為，而導致曾正宏以買空賣空之行為向
    銀行取得高額貸款並順利銷售，而獲得購買人所繳交之購屋
    款，而自訴人最後毫無所得（錢損失，屋子也遭銀行拍賣）
    。二、95年度聲再字第77號裁定斷然以「縱該合建契約確實
    未經招商程序，亦屬程序是否有瑕疵之問題，並不足以影響
    原確定確定判決之認定，故此不足為再審之理由」，此語業
    已違反「證據法則」，其理由如下：（一）台灣青果合作社
    為一社團法人，焉有未經公開招標即逕行招商簽約之理，此
    非程序瑕疵問題，而是對社員之背信及共犯詐欺之方法過程
    行為之一，且是詐欺共犯之必然要件，因為公開招標曾正宏
    就可能無法取得合約，所以沒公開招標是確保詐欺成功的必
    要，而非單純的「程序是否有瑕疵之問題」。（二）受判決
    人己○○在庭審一再辯稱有公開招標，但卻提不出有公開招
    標的證據，由常理可知，受判決人若無犯罪行為，則就無需
    狡辯，有公開招標乙事；因為「程序瑕疵」與犯罪行為是兩
    回事，由此可知，被告就是因為有「犯罪」，所以才要狡辯
    有招標之事。（三）受判決人己○○之姪兒川泰建設之董事
    長蔡柏宗在91年8月6日與蔡宜璋及沈克儉在台中市之某家餐
    廳用餐時（餐廳名已忘記），蔡柏宗曾告知沈克儉：「一、
    己○○與曾正宏之認識係經由他介紹，二、己○○現在很後
    悔，但【頭已洗下去了】，只好撩下去」等語；由此可知受
    判決人己○○之所以在非親非故之下幫曾正宏解套（免除合
    約之解除），上行銷廣告介紹，未依青果社會議決議，提高
    擔保金；自行行文解除銀行之最高貸款限制；行文給社員幫
    曾正宏推銷房屋，利用聯歡晚會幫曾正宏賣房屋等等超出常
    態之行為（間接犯罪證據），乃是幫助犯之明顯事證。（四
    ）本證據完全符合最高法院90年度台抗字第168號裁判及最
    高法院92年度台抗字第383號裁判意旨，故依此提出再審。
    三、又有諸多異常情形：建商未履行保證金之繳交時，係構
    成解約條件，解約時青果社則有保證金沒收的利益，為何他
    不採取解約，反而同意建商分期繳交。本建案係預售案，民
    法第348條「物之出賣人，負交付其物於買受人，並使其取
    得該物所有權之義務。」該建物既已售予自訴人，則所有權
    已歸屬自訴人之財產，解除貸款最高限額抵押，則應經財產
    所有人即自訴人之同意，然己○○既明知其並無此同意權，
    且亦未經自訴人之同意，仍逕行函文銀行同意解除。青果社
    曾決議，建商要增加銀行貸款額度前需提供保證金，但己○
    ○卻違反該決議，同意建商及銀行之貸款，但貸款之擔保品
    卻是自訴人所購之房地產，己○○之此種超越權責之目的為
    何？己○○在銷售廣告上幫建商行銷本建物，建商銷售好壞
    完全與己○○無關，其目的為何？己○○利用與會員之聯歡
    晚會幫建商推銷此建案，建商簽約後，履約保證金都繳不出
    來，對建物亦無自備營運資金，由常識可知此為買空賣空的
    公司，但在非親非故之下，仍主動幫建商行銷。可知，受判
    決人己○○幫助曾正宏延繳履約保證金，使青果主損失利息
    所得；乃係幫助曾正宏詐欺行為之一部份。四、受判決人戊
    ○○、丙○○、甲○○、乙○○等人為幫助曾正宏達到詐欺
    得利之目的之共犯證據：（一）83年2月19日第24次籌建委
    員會決議「在無損害分社利益之前提，協助廣鎮公司辦理營
    建融資」，而籌建委員會前項討論，經呈送總社後即遭總社
    以83年5月5日以台果總字第2001號函表示有雙方合建契約第
    3 條第5項有關營建所需資金及一切費用均由乙方即廣鎮公
    司負責之規定不符，不予同意。（二）於83年5月9日第25次
    籌建委員會議中再決議「為協助廣鎮公司申辦營建融資貸款
    ，先將合建大樓廣鎮公司所分配持分之土地提早過戶與廣鎮
    公司」，而此決議則違反合建契約第6條第2款明文規定「本
    工程鋼結構體完成時應將乙方分得之持分土地移轉登記予乙
    方」，使曾正宏之詐欺得以實現（86年6月16日即完成貸款
    設定並順利取得金額），此共犯幫助曾正宏取得貸款之詐欺
    行為，自應依法究辦。五、受判決人丁○○為詐欺、背信及
    使公務員登載不實罪之幫助共犯：（一）彰化商業銀行辦理
    建築貸款作業要點內具體書明，於分戶貸款作業完成則需將
    原設定轉辦為分戶貸款抵押設定。（二）受判決人丁○○於
    87 年5月發給廣鎮公司之函文中【說明一之（一）廣鎮公司
    需將小套房已分戶未貸款部分，本行設抵押權合計41戶，之
    承購戶土地及建物所有權狀及房間鑰匙交給本行保管，由本
    行通知承購戶辦理申貸，放款金額轉入專戶清償營建融資。
    】由本文即知受判決人具詐欺、教唆背信行為；【（一）分
    戶未貸款即表已付清款項】，今受判決人丁○○卻要求他們
    再貸款來清償廣鎮公司之借貸，使其形成雙重付款與損失，
    且該等套房業已被受判決人設定為廣鎮公司之借貸擔保品，
    其一貫犯意業已明顯表露無疑，故其違反「彰化商業銀行辦
    理建築貸款作業要點」乃係明知故為，其目的即為使曾正宏
    得利，使承購戶受損，而其違反彰化商業銀行辦理建築貸款
    作業要點遲遲不予更正業已違法之抵押權設定更足以突顯其
    幫助與共犯之事證。（三）彰銀87年8月25日彰湳字第1845
    號坦承83年6月16日及84年8月14日將自訴人所有之土地私下
    設定14億元及6億元，86年5月31日追加建物抵押權設定，皆
    獲廣鎮公司之同意，並有附件之承諾書為證，此種欲蓋彌彰
    之行為更見其有背信與詐欺之共犯行為；一言以蔽之，丁○
    ○於事前已知該等土地建物業已銷售而被自訴人取得其所有
    權，自訴人亦如期將款項匯入指定之彰銀帳號，彰銀亦對自
    訴人等辦理分戶貸款對保手續，在此情況下仍一錯再錯將自
    訴人之財產做為廣鎮公司借錢之總擔保，由此足證丁○○自
    始即為曾正宏之詐欺、背信共犯。（四）由丁○○於87年1
    月12日所立同意塗銷部分承購戶被設定為曾正宏貸款20億之
    連帶擔保理由為「依內政部台（85）內地字第8574401號」
    文辦理，可知丁○○已明知彰銀將分戶貸款戶之財產做為曾
    正宏借貸之連貸保證係違法行為，但仍不予塗銷更正，反而
    申請拍賣，足證被告為幫助犯。綜上，爰依刑事訴訟法第
    422 條條第1項第2款、第428條之規定法為受判決人之不利
    益聲請再審。」等語。
二、按法院認為無再審理由者，應以裁定駁回之。經前項裁定後
    ，不得更以同一原因聲請再審，刑事訴訟法第434條定有明
    文。查本件聲請人曾以上開事由向本院聲請再審，經本院以
    95年度聲再字第77號受理，並於95年5月30日以其無再審理
    由而裁定駁回在案，此有該案裁定正本1件在卷可稽。依照
    前開規定，聲請人又執同一原因聲請再審，於法不合，應予
    駁回。
三、據上論斷，應依刑事訴訟法第434條，裁定如主文。
中　　華　　民　　國　　96　　年　   7　　月　 26  　 日
          刑事第十一庭  審判長法　官　陳　朱　貴
                              法　官　郭　同　奇
                              法　官　何　志　通
上列正本證明與原本無異。
不得抗告。
                              書記官　高　麗　淇
中　華　　民　　國　　96　　年　　7 　　月　　27　　日
